臺灣高等法院刑事判決
109年度上易字第943號
上  訴  人  
即  被  告  謝裕仁



選任辯護人  陳振瑋律師
            章文傑律師
輔佐人  即
被告之配偶  黃淑玲



上列上訴人即被告因誣告案件，不服臺灣臺北地方法院108年度
易字第618號，中華民國109年3月31日第一審判決（起訴案號：
臺灣臺北地方檢察署108年度偵字第6088號），提起上訴，本院
判決如下：
    主  文
上訴駁回。 
謝裕仁緩刑貳年。              
    事實及理由
一、經本院審理結果，認第一審以上訴人即被告謝裕仁犯刑法第
    171條第1項之未指定犯人誣告罪，判處有期徒刑3月，並諭
    知易科罰金之折算標準為新臺幣1,000元折算1日，認事用法
    及量刑均無不當，應予維持，並引用第一審判決書記載之事
    實、證據及理由（如附件）。
二、被告上訴意旨略以：時任仁愛醫院駐衛警察之何彬偉於事發
    當下確實身著舊式淡紫色警察制服，與一般警察之外觀幾乎
    一致，一般人難以辨別，且一般警察均有配槍，從而任何理
    性客觀之第三人若有誤認駐衛警察為一般警察之情形，均有
    誤認該人持槍之可能。再依駐衛警察使用警械管理辦法第8
    條規定，駐衛警察本得申請配槍，故事實上非全無配槍之可
    能，縱被告知悉何彬偉為駐衛警察，亦可能因此誤認在場之
    人確有持槍。況依證人莊貽任於原審審理時之證述、卷附臺
    北市政府警察局勤務指揮中心110報案紀錄單回報說明之內
    容、臺北市政府警察局大安分局瑞安街派出所警員職務報告
    等證據，益證被告當時確因現場之駐衛警察身穿警察制服，
    故誤認現場有人持槍。且現場除駐衛警察之外，似有另名身
    穿迷彩服之人共同喝令被告及其配偶黃淑玲，該人似為駐衛
    警察之長官，被告於情急之下，因恐黃淑玲將被推入SARS病
    房，有受感染之可能，始誤認現場之駐衛警察或迷彩服男子
    持槍，遂對外求助，不具誣告故意。被告既持續處於被害妄
    想及輕度失智之狀態，則不論「被告之配偶將被推入感染病
    房，有受感染之可能」之事實是否存在，被告主觀上確有可
    能因被害妄想而產生此認知，因而處於高度心理壓迫之狀態
    ，認知及判斷能力勢必大幅下降，無從期待得正確分辨駐衛
    警察與一般警察之差異並釐清現場情勢、遵循合宜管道尋求
    救濟，原判決逕認被告明知現場無人持槍，卻以急診室有人
    帶槍為由報案，確有未指定犯人誣告罪之故意，顯然誤解被
    告當時之心理狀態，高估被告當時之判斷能力，事實認定顯
    有違誤。被告至遲自民國107年7月27日起即已存在認知障礙
    及輕度失智之情，雖於偵查中供稱沒有看到有槍等語，然事
    實上當時已知係因誣告罪而受調查，若確有一般理性之人之
    判斷能力，豈會於自認「當時係由其報案」之不利事實之前
    提下，主動承認當時確有「明知無人帶槍卻仍報警」之主觀
    誣告故意？足證其於偵查中確處於妄想、輕度失智及認知障
    礙之情；其復於原審時陳述：是我報案的沒錯，但警察沒來
    看我，也沒跟我對話，我根本就沒看到警察等語，然事實上
    其報案後即有快打警察陸續趕到，其亦有與到場之警察交談
    ，卻屢屢聲稱沒有任何警察到場云云，足證其確有記憶錯亂
    及認知障礙之情；是其於偵查及審判中之陳述，均已顯露其
    輕度失智及認知障礙之病徵，參以其精神狀況鑑定報告之認
    定，足見其精神障礙狀況持續至今，並未減緩，其於案發時
    確已處於心神喪失或精神耗弱之狀態，致不能辨識其報案行
    為為違法或欠缺依其辨識而行為之能力；況妄想症、輕度失
    智、認知障礙等精神症狀，本即有時好時壞、病情起伏不定
    之特徵，會隨患者不同時期之生理狀況、周遭環境差異而有
    不同程度之病徵，被告於案發時因主觀上認定其配偶面臨危
    險，其情緒處於緊繃之狀態，然審判之過程通常較為平和，
    被告情緒亦能獲得緩和，故於時空、環境皆不同之情形下，
    被告所顯露之病徵勢必有所差異，無從以被告於審判時偶然
    之正常言行，得出行為時處於精神正常狀態之結論，原判決
    逕以被告於偵審中應對正常，遽認被告於案發時並非處於心
    神喪失或精神耗弱狀態，其事實認定顯有違誤；爰聲請囑託
    新莊仁濟醫院鑑定被告於案發時之精神狀況云云。
三、惟查：
　㈠被告於偵審中自承：沒有看到有槍等語（見偵卷第167頁反面
    、原審易字卷二第113頁），並於原審審理時一再辯稱：「
    我說有帶槍，是因為對方跟我說他有帶槍。」、「我說有帶
    槍是在他（即駐衛警察何彬偉）後方身著迷彩裝之人，我誤
    認他就是有帶槍的人，是身穿迷彩裝的人說他有帶槍。」、
    「那是對方說他自己有帶槍，所以我才會報案時說醫院有人
    帶槍。」云云（見原審易字卷二第83、113、236頁），足見
    其主觀上係因認「對方聲稱有槍」，始報警指述及此，並非
    出於「誤認駐衛警察為一般警察，進而誤認該人持槍」，始
    報案指陳有人帶槍。再由卷附臺北市政府警察局勤務指揮中
    心受理110報案紀錄單（見偵卷第25頁）及原審就案發現場
    監視器錄影畫面勘驗結果（見原審易字卷二第157至167頁）
    ，僅足見被告向到場處理之員警聲稱：有帶槍，我看到的；
    我為什麼要報案，就是在這邊有位大哥要把我趕出去，我要
    等我的醫師會診，這是我就醫的程序，我就醫的權利，那位
    大哥就在那邊干擾，看我不順眼，我要等醫師看醫師，會不
    會要轉到另外一科去，這邊是急診是處理急診的事，我等一
    下要去看泌尿科云云，卻始終無法指明其所稱「大哥」究係
    何人或具有何種身分，更不曾敘及「身穿迷彩服似為駐衛警
    察長官之人」或「其配偶將被推入SARS病房」等節，遑論本
    案查無證據足認案發時確有被告所稱之「大哥」或「身著迷
    彩服之男子」在場之事實，難認被告行為時主觀上有何「誤
    認迷彩服男子為駐衛警察之長官，因恐黃淑玲將被推入SARS
    病房，有受感染之可能，始誤認駐衛警察或迷彩服男子持槍
    」之可言，被告事後臨訟辯稱：有沒有帶槍是對方自己講的
    ，我看到對方坐在警察值班台的後面，我想這人不是保全就
    是警察，看起來像打手，護士都叫他「大哥」，我越恐懼，
    他有大哥身分，又坐在警察後面，看起來像警察的長官，我
    心理恐懼才會打110；我是擔心太太被推入SARS病房有感染
    可能，心生恐懼，求救無門才會報案云云，顯屬卸責之詞，
    不足採信，此部分上訴意旨，亦屬無稽。
　㈡被告前曾於107年7月27日經臺北市立聯合醫院仁愛院區醫師
    診斷結果，認：「病名：行為變化，原因待查。（醫師囑言
    ：家屬帶來就診，主訴有儲物等異常行為多年。目前安排檢
    查中。）」、「診斷：失智症，未伴有行為障礙（疑似）」
    等情，固有該院診斷證明書、慢性病連續處方箋在卷可稽（
    見原審易字卷二第135、139頁）。然其於案發時尚能為其配
    偶疑似占用急診室床位、不願離開醫院等就醫問題與醫院駐
    衛警察發生爭執，隨後撥打電話報案指稱急診室有衝突、有
    帶槍等語，嗣於獲報到場處理之員警詢問時，亦能陳述案發
    經過，並知自衛、自辯，是由其於案發前與醫院人員間之互
    動、案發時報警之過程及方式、案發後向警陳述案發經過等
    節，已難認其於案發當日即107年11月19日行為前、行為時
    乃至行為後之知覺理會及判斷能力有何顯著減低之情事，復
    查無證據足認其行為時有因心智或精神障礙致無法或難以控
    制自己行為，縱其患有失智症，仍具有相當之認知、判斷能
    力，不影響其於行為時辨識行為違法或依其辨識而行為之能
    力，難認其於行為時有因精神障礙或其他心智缺陷，致不能
    辨識其行為違法或欠缺依其辨識而行為之能力，或致其辨識
    行為違法或依其辨識而行為之能力顯著減低之情形，自無適
    用刑法第19條規定不罰或減輕其刑之餘地。又其雖曾於108
    年9月27日經新莊仁濟醫院醫師鑑定結果，認其有輕度失智
    、妄想症，目前有精神障礙，致其為意思表示或受意思表示
    效果之能力，顯有不足，可符合受輔助宣告之人等情，而經
    臺灣新北地方法院於同年12月31日以108年度輔宣字第45號
    裁定宣告其為受輔助宣告之人，並選定黃淑玲為其輔助人，
    此有卷附該民事裁定可按（見本院卷第35至37頁），然上開
    鑑定結果既係醫師針對被告於108年9月27日之精神狀態進行
    鑑定而得，自難執此回溯推論被告於本案行為時亦有因精神
    障礙或其他心智缺陷，致其辨識行為違法或依其辨識而行為
    之能力顯著減低之情。至其雖於108年4月17日偵查中自承「
    沒有看到有槍」之不利於己之事實，然由其尚知否認報警指
    稱有槍、否認案發前有遭醫院人員要求其配偶出院等情，並
    為己辯駁（見偵卷第167至169頁），實難謂其認知與判斷能
    力有何顯著減低之情，前揭上訴意旨徒憑其於偵查中承認上
    開不利於己之事實，推論其於偵查中處於妄想、認知障礙等
    狀態，顯屬無稽。另其雖曾於109年1月14日、3月10日原審
    審理時一再否認其報案後警察曾到場處理，並辯稱：警察沒
    跟我對話，我根本就沒看到警察云云，然否認部分事實並提
    出辯解，本即屬被告訴訟上之權利，尚難執此辯護權之行使
    ，推論被告於審判中有記憶錯亂及認知障礙之情，前揭上訴
    意旨徒憑被告於偵審中所為上開陳述，推論被告於案發時處
    於心神喪失或精神耗弱之狀態云云，自不足採。被告聲請鑑
    定其於本案行為時之精神狀態，亦核無必要。至辯護人所舉
    本院102年度上易字第1163號、本院臺中分院106年度交上訴
    字第711號等另案，犯罪行為人均非被告（見本院卷第39至4
    9頁），既非被告所為，核與本案無關，尚難比附援引、執
    為本案不罰或減刑之依據，附此敘明。
　㈢綜上所述，被告上訴徒憑己見，指摘原判決不當，為無理由
    ，應予駁回。
四、末查被告前雖曾因誣告案件，經本院以94年度上訴字第1659
    號判處有期徒刑3月，緩刑2年確定，然緩刑期滿未經撤銷，
    視同前未曾因故意犯罪受有期徒刑以上刑之宣告，此有卷附
    本院被告前案紀錄表可按（見本院卷第95至97頁），其患有
    失智症，於案發時因護妻心切，一時衝動失慮，偶罹刑典，
    經此罪刑之宣告後，當知所警惕，信無再犯之虞，本院認所
    宣告之刑以暫不執行為適當，爰併宣告緩刑2年，以啟自新
    。
五、被告經合法傳喚，無正當理由不到庭，爰不待其陳述逕行判
    決。
據上論斷，應依刑事訴訟法第373條、第368條、第371條，刑法
第74條第1項第1款，判決如主文。
本案經檢察官滕治平到庭執行職務。
中　　華　　民　　國　　109 　年　　12　　月　　24　　日
                  刑事第十六庭  審判長法　官  葉騰瑞
                                      法　官  廖紋妤
                                      法　官  陳芃宇
以上正本證明與原本無異。
不得上訴。
                                      書記官  李佳芬
中　　華　　民　　國　　109 　年　　12　　月　　30　　日